【裁判字號】    89,上訴,3575
【裁判日期】    890901
【裁判案由】    貪污治罪條例
【裁判全文】
臺灣高等法院刑事判決                          八十九年度上訴字第三五七五號
    上訴人即
    被      告  丙○○
    選任辯護人  曾肇昌
右上訴人即被告因貪污治罪條例案件，不服臺灣新竹地方法院八十九年度訴字第二八
八號，中華民國八十九年九月一日第一審判決（起訴案號：臺灣新竹地方法院檢察署
八十九年度偵字第七二八號）提起上訴，本院判決如左：
    主  文
上訴駁回。
    事  實
一、丙○○係新竹縣五峰鄉公所聘僱人員，擔任代理書記職務，負責五峰鄉公所及鄉
    代表會所有員工每月之健保費、勞保費、公保費、退撫基金等之代收款繳納，以
    及員工薪資所得稅扣款、員工消費性用貸款、鄉福利互助金、法院強制執行薪資
    等扣款繳納之總務業務，為依據法令從事公務之人員。其基於意圖為自己不法所
    有之概括犯意，利用職務上之機會，於辦理繳納健保費、勞保費等事項時，在五
    峰鄉公所內依據各項繳費通知填具動支經費請示單，呈請鄉長簽核轉主計製作支
    出傳票，出納簽發公庫支票後，即於附表所示日期向五峰鄉公所出納領取附表編
    號一至三之公庫支票，至竹東地區農會新竹縣庫五峰分庫提領如數之金額後，旋
    於該時地侵占其中二十二萬八千零一十六元；復於辦理繳交員工所得稅扣款及法
    院強制執行扣薪事項時，填寫動支經費請示單，依上述流程於附表日期向出納領
    取附表編號四至六所示之公庫支票後，至竹東地區農會新竹縣庫五峰分庫提領如
    數之金額，旋於該時地侵占其中十萬八千七百九十元，總計侵占三十三萬六千八
    百零六元。嗣經五峰公所於八十八年九月初，接到中央健康保險局、勞工保險局
    等單位之催繳通知單，始知其未如數繳納而侵占部分款項，嗣於臺灣新竹地方法
    院檢察署檢察官偵查期間，其自白犯行，並自動繳交全部所得財物予五峰鄉公所
    。
二、案經新竹縣調查站移送臺灣新竹地方法院檢察署檢察官偵查起訴。
    理  由
一、訊據被告丙○○固坦承於前開時地提領公庫支票後挪用部分款項，惟矢口否認有
    侵占犯行，辯稱其主觀上並無不法所犯意圖，僅是單純遲延交付云云。查右揭事
    實，迭據被告於偵查（見偵卷第十一至十五頁、第一六０頁）、原審坦承不諱，
    經核與證人即五峰鄉公所主計員乙○○及接辦總務業務之甲○○所述大致相符（
    見偵卷第三至十頁），此外，復有附表所示公庫支票六紙（見偵卷第一二八至一
    三三頁）、中央健康保險局、勞工保險局催繳通知單（（見偵卷第二十三至二十
    六頁）、八十八年十一月五日會議記錄一份（見偵卷第一四二頁）可稽。被告雖
    否認有不法所有意圖，惟查五峰鄉公所繳款流程依証人甲○○証述為：「由總務
    填具支出經費請示單，經鄉長簽核後，送到主計，再由主計開支出傳票，這二張
    送到出納室，由出納開公庫支票，開好後通知總務，填具收據領取支票，總務應
    在當天拿支票到農會提款，應在當天去各個單位繳錢，總務填具動支經費請示單
    是依據繳費通知上面的金額來填具的。」（見本院八十九年十月三十一日訊問筆
    錄）。証人乙○○亦同此証述（見偵卷第三頁）。而依卷附經費請示單，確由被
    告製作，其須於請示單上填具物品名稱、金額、用途，並須檢附經費明細表、收
    據，而經費明細表上須明白列載扣繳項目、詳細金額，此有支出傳票、收據、經
    費明細表、五股鄉公所動支經費請示單在卷可稽。（見偵卷第四二至七四頁）。
    是被告於請領開具公庫支票之始，即詳知款項種類、金額，且須準時繳納以支付
    健保費、勞保費、所得稅款、強制執行扣款然卻保留部分不予繳納，且被告復自
    承所保留款項係用於自己花用、家庭開銷、朋友應酬（見偵卷第十四頁），其有
    將之據為己有之不法意圖灼然至明。其辯稱因不熟悉業務，致疏忽遲延繳納云云
    ，殊屬卸責之詞，不足採信。本件事證明確，被告犯行洵堪認定，應依法論科。
二、被告丙○○係新竹縣五峰鄉公所聘僱人員，負責代收、代扣款繳納之總務業務，
    為依據法令從事公務之人員，其所為利用填寫公庫支票領取款項之機會，侵占其
    職務上所持有代收、代扣款之行為，係犯貪污治罪條例第四條第一項第一款侵占
    公有財物罪。被告所為前開數次侵占公有財物之犯行，時間緊接，手法相同、反
    覆為之，所犯復係構成要件相同之罪，顯係基於概括犯意所為，為連續犯，以一
    罪論，並依法加重其刑。另被告於偵查中自白，並將所得繳交五峰鄉公所，業據
    證人甲○○證述無訛（見偵卷第一五七頁），並有郵政國內匯款執據、勞工保險
    局保險費、滯納金墊償提繳費繳款單收據聯、郵政劃撥儲金存款收據等附卷為憑
    （見偵卷第一四八至一五一頁），應依貪污治罪條例第八條第二項先加後減輕其
    刑。原審適用貪污治罪條例第二條前段、第四條第一項第一款、第八條第二項、
    第十七條、刑法第十一條（原判決誤為刑法第十一條前段）、第五十六條、第五
    十九條、第三十七條第二項規定暨審酌被告原係職業司機，因輔助鄉長當選而經
    延攬至鄉公所任職，於八十八年三月左右方接任總務工作，因業務繁雜不諳法令
    ，加以一時失慮始誤觸刑章，於犯罪後並未狡飾，且盡力返還所侵占款項，情輕
    法重，若宣告減輕後之法定最低度之刑猶有過重，其情可憫恕，爰依刑法第五十
    九條酌量遞減輕其刑，末審酌被告之素行良好、並無前科，犯罪後承認所有犯行
    、犯罪所得之利益為三十三萬六千八百零六元，所造成之危害及其他一切情狀，
    量處有期徒刑三年，並依貪污治罪條例第十七條之規定同時宣告褫奪公權二年，
    其認事用法均無違誤，量刑亦稱妥適。被告上訴否認有不法所有意圖，指摘原判
    決不當，為無理由，應予駁回。另被告所得財物，應已全數返還，故不再諭知發
    還，附此敘明。
據上論斷，應依刑事訴訟法第三百六十八條，判決如主文。
本案經檢察官郭弘佑到庭執行職務。
中      華      民      國    八十九    年     十一     月    二十九    日
                              臺灣高等法院刑事第十三庭
                                  審判長法  官  常  尚  信
                                        法  官  周  占  春
                                        法  官  盧  彥  如
右正本證明與原本無異。
如不服本判決應於收受送達後十日內向本院提出上訴書狀，其未敘述上訴之理由者並
得於提起上訴後十日內向本院補提理由書（均須按他造當事人之人數附繕本）。
                                        書記官  蘇  文  正
中    華    民    國    八十九    年      十一      月       三十       日
附錄：本案論罪科刑法條全文
貪污治罪條例第四條
有左列行為之一者，處無期徒刑或十年以上有期徒刑，得併科新臺幣三百萬元以下罰
金：
一、竊取或侵占公用或公有器材、財物者。
二、藉勢或藉端勒索、勒徵、強占或強募財物者。
三、建築或經辦公用工程，或購辦公用器材、物品，浮報價額數量、收取回扣或有其
    他舞弊情事者。
四、以公用運輸工具裝運違禁物品或漏稅物品者。
五、對於違背職務之行為，要求期約或收受賄賂或其他不正利益者。
前項第一款至第四款之未遂犯罰之。
附表：
┌──┬────┬────┬──────┬────┬────┐
│編號│票    號│金    額│提 領 日  期│侵占金額│支票所在│
│    │        │        │            │        │偵卷頁數│
├──┼────┼────┼──────┼────┼────┤
│ 一 │018015  │307598元│88年06月10日│        │128頁   │
├──┼────┼────┼──────┤        ├────┤
│ 二 │019551  │307057元│88年07月21日│228016元│129頁   │
├──┼────┼────┼──────┤        ├────┤
│ 三 │019575  │305185元│88年08月23日│        │130頁   │
├──┼────┼────┼──────┼────┼────┤
│ 四 │0000000 │290831元│88年07月13日│        │131頁   │
├──┼────┼────┼──────┤        ├────┤
│ 五 │0000000 │278763元│88年08月11日│108790元│132頁   │
├──┼────┼────┼──────┤        ├────┤
│ 六 │0000000 │255929元│88年09月08日│        │133頁   │
├──┴────┴────┴──────┴────┴────┤
│ 總計侵占三十三萬六千八百零六元│
└─────────────────────────────┘


司法院資訊處製作；財團法人民間司法改革基金會備份。
